臺灣嘉義地方法院刑事判決　　　　　　　　96年度易字第66號
公　訴　人　臺灣嘉義地方法院檢察署檢察官
被　　　告　戊○○
　　　　　　丙○○
　　　　　　　　　　（現另案於臺灣嘉義監獄鹿草分監執行中
上列被告因恐嚇案件，經檢察官提起公訴（九十五年度偵字第一
六０六號），本院判決如下：
    主  文
戊○○共同以加害生命、身體之事，恐嚇他人致生危害於安全，
累犯，處有期徒刑陸月，如易科罰金，以銀元佰元折算壹日，
減為有期徒刑月，如易科罰金，以銀元佰元折算壹日。
丙○○共同以加害生命、身體之事，恐嚇他人致生危害於安全，
累犯，處有期徒刑陸月，如易科罰金，以銀元佰元折算壹日，
減為有期徒刑月，如易科罰金，以銀元佰元折算壹日。
    事  實
一、戊○○前因偽造文書案件，經本院以九十年度訴字第三九一
    號判決判處有期徒刑十月，並經臺灣高等法院臺南分院以九
    十年度上訴字第一五六七號、最高法院九十一年度台上字第
    一七三二號駁回上訴確定；又因違反毒品危害防制條例案件
    ，經本院以九十二年度訴緝字第十六號判決判處有期徒刑一
    年二月，並經臺灣高等法院臺南分院以九十三年度上更(一)字
    第一三七號駁回上訴確定，上揭二罪經裁定應執行有期徒刑
    一年十一月確定，戊○○於民國九十三年十一月十七日縮短
    刑期假釋出監，於九十四年二月十三日保護管束期滿執行完
    畢；丙○○前因偽造文書案件，經本院以八十九年度訴字第
    五二一號判決判處應執行有期徒刑一年五月確定，於九十一
    年九月二十四日縮短刑期假釋付保護管束出監，九十一年十
    一月十五日保護管束期滿執行完畢。詎戊○○、丙○○仍不
    知悔改，戊○○因與甲○○之母李蘇豫玟有財務糾紛，於九
    十四年十月二十五日下午二時三十分許，至嘉義市○區○○
    路一七二號甲○○與其母李蘇豫玟住處，欲找李蘇豫玟理論
    ，惟李蘇豫玟不在家，屋內之甲○○、己○○等人亦拒絕戊○○進入屋內而發生爭吵，適戊○○之友人丙○○在上揭甲○○住處斜對面，見狀即前往協助戊○○，戊○○、丙○○
    因而與站在屋內之甲○○、己○○等人爭吵，二人竟基於恐
    嚇危害安全之犯意聯絡，由戊○○持外觀類似手槍之物指向
    己○○及甲○○，丙○○則持小型鋁製球棒，共同向甲○○
    及己○○恐嚇稱：「一出門就要讓你們死」、「敢出門就打
    死你們」、「不出來小心發生槍戰」等語，致甲○○、己○○心生畏懼，足生損害於生命、身體安全。
二、案經己○○訴由嘉義市警察局第二分局報告臺灣嘉義地方法
    院檢察署檢察官偵查起訴。
    理  由
一、按被告以外之人於審判外之陳述，雖不符刑事訴訟法第一百
    五十九條之一至同法第一百五十九條之四之規定，而經當事
    人於審判程序同意作為證據，法院審酌該言詞陳述或書面陳
    述作成時之情況，認為適當者，亦得為證據。當事人、代理
    人或辯護人於法院調查證據時，知有第一百五十九條第一項
    不得為證據之情形，而未於言詞辯論終結前聲明異議者，視
    為有前項之同意，刑事訴訟法第一百五十九條之五定有明文
    。查被告戊○○、丙○○於準備程序中對於證人甲○○、己○○、丁○○於警詢中之指述，己○○指認戊○○口卡、指
    認丙○○照片、自願搜索同意書、搜索筆錄、無應扣押之物
    證明書、車籍作業系統查詢認可資料、車號查詢汽車車籍資
    料等證據資料之證據能力均未有爭執；且被告二人於言詞辯
    論終結前對於上開各該未予爭執部分之證據資料之證據能力
    ，均未聲明異議。本院審酌上開言詞陳述、及證據資料作成
    時之情況，認無顯不可信之情形，且採納上開被告二人所未
    予爭執之傳聞證據，亦無礙於被告二人於程序上之彈劾詰問
    權利，而認上開傳聞證據合於刑事訴訟法第一百五十九條之
    五規定，因而均具證據能力，合先敘明。
二、訊據被告戊○○、丙○○對於上揭時地有至嘉義市○○路一
    七二號甲○○住處外與甲○○、己○○等人發生爭執一節雖
    不爭執，惟矢口否認有何恐嚇犯行，均辯稱：當時是空手，
    並未攜帶任何物品，雖有與甲○○等人發生爭吵，但只有對
    罵沒有說出任何恐嚇言詞云云，經查：
（一）被告戊○○因與甲○○之母李蘇豫玟有債務糾紛，於九十
      四年十月二十五日下午二時三十分許，前往嘉義市○○路
      一七二號甲○○住處外，欲找李蘇豫玟理論，適李蘇豫玟
      未在該處，戊○○即與在該處之甲○○、己○○等人發生
      爭吵，被告丙○○原在該處斜對面之計程車行泡茶聊天，
      見其友人即被告戊○○在該處而前往甲○○住處外，並與
      甲○○等人發生口角等情，為被告二人迭於偵查中、本院
      審理時均供承明確，復與證人庚○○、乙○○、丁○○即
      本件案發時在軍輝路一七二號斜對面泡茶之證人證述情詞
      相符（見本院卷第八十一頁至第一百零一頁），是被告二
      人於上揭時地，有在嘉義市○○路一七二號外，與在屋內
      之甲○○、己○○等人發生爭執，至為明灼。
（二）再被告戊○○、丙○○於上揭時地，與被害人甲○○、告
      訴人己○○等人發生口角爭執時，戊○○持外觀類似手槍
      之物，丙○○持小型球棒，向屋內之人即甲○○、己○○
      等恫稱：「敢出門就打死你們」、「一出門就要讓你們死
      」、「不出來小心發生槍戰」等情，則據證人己○○迭於
      警詢、偵查中及本院審理時均證述明確（見警卷第十一頁
      至第十四頁、偵卷第五十一頁至第五十二頁、本院卷第一
      百四十頁至第一百四十七頁），復與證人甲○○警詢中指
      述情詞相符（見警卷第十七頁至第十八頁），且證人己○○、甲○○就案發時被告戊○○手持類似手槍之物、丙○○手持球棒等被告二人各自攜帶之物，證人己○○非但前
      後證述一致，亦與甲○○警詢指述情節互核相符，就此部
      分並無瑕疵可指，顯非憑空杜撰。再衡諸被告戊○○與甲○○之母李蘇豫玟有債務糾紛，被告丙○○自承不甘無端
      被罵而回嘴（見本院卷第二百頁）等情，以及被告二人與
      甲○○等人發生口角之具體情狀，證人己○○及甲○○指
      證被告二人於爭執過程中在盛怒之下口出上開言詞，亦難
      謂悖於常情，是證人己○○及甲○○上開證詞至堪採憑，
      被告二人確於上開時、地對甲○○等人口出上開內容言詞
      之行為即堪認定。
（三）此外，被告戊○○前於九十四年十月十八日（即本件案發
      前八日），夥同另八名真實姓名不詳成年男子，共同未經
      許可，無故侵入上揭嘉義市○○路一七二號李蘇豫玟住處
      ，經本院以九十五年度嘉簡字第一二九０號判決有期徒刑
      三月確定，有該案件之判決、聲請簡易判決處刑書在卷可
      稽（見偵卷第七十一頁至第七十三頁）；另被告丙○○於
      本院準備程序亦陳稱：我人過去，結果被對方很多人罵，
      我無緣無故被罵也會受不了，我就在那裡互相對罵等語（
      見本院卷第三十七頁）。是被告戊○○與甲○○之母李蘇
      豫玟因債務糾紛，亟欲處理並因此為侵入住宅犯行，顯見
      其不滿之深，被告丙○○於幫腔時遭人相罵，因而心感憤
      怒，是被告二人於發生口角爭執時，確有恐嚇當時屋內甲○○等人之動機無誤，益徵證人己○○、甲○○之證述非
      憑空捏造，被告二人有出言恫嚇「一出門就要讓你們死」
      、「敢出門就打死你們」、「不出來小心發生槍戰」等語
      ，至堪認定。
（四）至證人庚○○、乙○○雖均於本院審理證稱：當天在軍輝
      路一七二號斜對面泡茶聊天，有聽到爭吵，沒有看到被告
      二人手上有拿東西等語（見本院卷第八十一頁、第八十八
      頁），另證人丁○○於本院審理證稱：當天在車行泡茶聊
      天有聽到爭吵，丙○○當時跟對方說沒有他的事情為何對
      方要對他大小聲，戊○○好像說到金錢糾紛，沒有看到被
      告二人手上有拿東西等語（見本院卷第九十九頁）。然證
      人庚○○於本院審理亦證稱：當天是在對面泡茶聊天，我
      沒有過去，只是在路邊看，我沒有一直注意對面情形，也
      沒有很認真注意看被告二人手上有無拿東西（見本院卷第
      八十三頁至第八十六頁）；證人乙○○結稱：那天我在車
      行泡茶聊天，我沒有注意聽他們吵的內容，也沒有從一開
      始爭吵就注意直到爭吵結束，沒有走到對面看等語（見本
      院卷第八十九頁至第九十五頁），是證人庚○○、乙○○
      因僅於案發地點斜對面聽聞爭吵，並未趨近瞭解，且因事
      不關己，而未從頭至尾詳細注意爭吵內容及端詳被告二人
      有無攜帶物品，是證人庚○○、乙○○雖未見聞被告戊○○手持類似手槍之物，被告丙○○手持小型球棒為上揭恐
      嚇言詞，亦與常理相符。且證人己○○於本院審理證稱：
      甲○○家有三道鐵捲門，中間鐵捲門有開著且隔著紗門，
      戊○○是從隨身斜背包包拿槍，當時他在鐵捲門與紗門之
      間，丙○○是去車上拿球棒，球棒是小型的等語（第一百
      三十八頁、第一百四十二頁、第一百四十七頁），是被告
      戊○○手持類似手槍之物出言恐嚇時，係隱匿站在鐵捲門
      與紗門之間，而非站在路人明顯可見處大肆揮舞，而丙○○手持之球棒亦非大型，是證人庚○○、乙○○未能注意
      被告二人攜帶何物，實屬合理，尚不足以作為有利被告之
      認定。再證人丁○○亦於本院審理證稱：我不知道我兒子
      丙○○什麼時候跑去對面，我聽到大小聲時，才知道他在
      對面，我當時在車行泡茶聊天，我是面向東方，爭吵是在
      西邊我後面，所以我看的不是很清楚等語（見本院卷第九
      十七頁至第九十九頁），故證人丁○○係背對案發地點，
      甚至對於其子丙○○何時離開至對面與人爭吵均不清楚，
      顯非從頭至尾仔細觀察本件案發情形，是其證述內容應僅
      係其觀察之片段，自不足以動搖本院基於前開積極證據所
      認定之事實，而難為其有利認定之佐憑。
（五）綜上所述，被告二人所辯並不足信，本件事證明確，被告
      二人上開犯行至堪認定，應依法論科。
三、按行為後法律有變更者，適用行為時之法律。但行為後之法
    律有利於行為人者，適用最有利於行為人之法律。此為刑法
    第二條第一項揭示之法律變更從舊從輕原則，規範目的在於
    避免惡化行為人法律地位，致其受行為時無法預見之刑罰處
    罰，故該條文「法律」之解釋限於「刑罰法律」（釋字第一
    ０三號解釋、最高法院五十一年台非字第七六號判例參照）
    ，循此意旨，則該條文之「變更」當限於「影響整體刑罰權
    規範內容利或不利」之變更，始合其規範目的。查刑法已於
    民國九十四年一月七日修正，於同年二月二日公布，並自九
    十五年七月一日施行，本件被告二人上揭犯行，為新法施行
    前之行為，其應適用之新、舊法比較如下：
（一）關於罰金刑貨幣單位由銀元修正為新臺幣之法律適用，因
      九十五年七月一日修正公布施行之刑法施行法第一條之一
      增訂「（第一項）中華民國九十四年一月七日刑法修正施
      行後，刑法分則編所定罰金之貨幣單位為新臺幣。（第二
      項）九十四年一月七日刑法修正時，刑法分則編未修正之
      條文定有罰金者，自九十四年一月七日刑法修正施行後，
      就其所定數額提高為三十倍。但七十二年六月二十六日至
      九十四年一月七日新增或修正之條文，就其所定數額提高
      為三倍」，經查，刑法第三百零五條自七十二年六月二十
      六日（即罰金罰鍰提高標準條例修正公布日）迄今未修正
      ，其罰金之法定刑為「三百元」（貨幣單位為「銀元」）
      ，再依罰金罰鍰提高標準條例第一條前段規定罰金刑提高
      十倍為「銀元三千元」，依現行法規所定貨幣單位折算新
      台幣條例規定折算為「新臺幣九千元」；又於刑法施行法
      第一條之一施行日（即九十五年七月一日）後，刑法所定
      罰金之貨幣單位改為「新臺幣」，就其所定數額提高三十
      倍，亦為「新臺幣九千元」，是刑法施行法第一條之一施
      行後，罰金刑貨幣單位雖有「新臺幣」之更異，惟適用結
      果之罰金額度則無二致，就罰金法定刑提高之「刑罰權規
      範內容」並無利或不利變更，自不生新舊法之比較問題，
      惟應適用具特別法性質之刑法施行法第一條之一規定。
（二）本件被告二人就恐嚇犯行，各有犯意聯絡及行為分擔，均
      為共同正犯。又修正前刑法第二十八條規定：「二人以上
      共同實施犯罪之行為者，皆為正犯」，修正後改為：「二
      人以上共同實行犯罪之行為者，皆為正犯」，揆諸修正理
      由，旨在就現行實務見解，立法釐清陰謀、預備等共同正
      犯、及共謀共同正犯有無合乎本條正犯要件之適用，於實
      質刑罰權並無利或不利之變更，而無新舊法比較必要。
（三）又刑法第三十三條第五款關於「罰金：一元以上」之規定
      ，修正公布為「罰金：新臺幣一千元以上，以百元計算之
      」，刑法法定本刑中列有罰金刑者，其法定最低度罰金刑
      因之提高，涉及科刑規範變更，自有新舊法比較必要（最
      高法院九十五年第八次刑事庭會議決議參照），比較結果
      ，以舊法有利於行為人，被告二人上揭犯行，屬九十五年
      七月一日新法施行前之行為，應適用舊法第三十三條第五
      款規定，定其罰金部分之法定刑。
（四）又刑法「罰金刑加減」之規定，將舊法「僅加減其最高度
      」之規定（刑法第六十八條），改為「最高度及最低度同
      加減之」（刑法第六十七條），罰金法定刑之加減範圍變
      更，因屬刑罰權科刑規範之變更，於處斷時自有新舊法比
      較輕重必要，經比較結果，於有加重事由時，舊法最低度
      刑未同加，對被告較為有利，自應適用舊法規定。
（五）再被告二人行為時之刑法第四十一條第一項前段規定：「
      犯最重本刑為五年以下有期徒刑以下之刑之罪，而受六個
      月以下有期徒刑或拘役之宣告，因身體、教育、職業、家
      庭之關係或其他正當事由，執行顯有困難者，得以一元以
      上三元以下折算一日，易科罰金。」，依行為時之易科罰
      金折算標準即修正前罰金罰鍰提高標準條例第二條前段（
      現已刪除）規定，就其原定數額提高為一百倍折算一日，
      則本件被告行為時之易科罰金折算標準，應以銀元一百元
      以上三百元以下折算一日，再經折算為新臺幣後，為新臺
      幣三百元以上九百元以下折算為一日。惟依前述，被告二
      人犯罪後刑法業已修正並施行，修正後刑法第四十一條第
      一項前段規定：「犯最重本刑為五年以下有期徒刑以下之
      刑之罪，而受六個月以下有期徒刑或拘役之宣告者，得以
      新臺幣一千元、二千元或三千元折算一日，易科罰金。」
      ，是易科罰金之折算標準至少為新臺幣一千元折算一日。
      比較行為時及修正後之易科罰金折算標準，行為時之折算
      標準顯較修正後為低，較有利於被告，就被告上揭犯行，
      應依刑法第二條第一項前段，適用修正前刑法第四十一條
      第一項前段及修正前罰金罰鍰提高標準條例第二條規定，
      定其折算標準。
（六）綜合上述各條文修正前、後之比較，揆諸前揭最高法院決
      議及修正後刑法第二條第一項規定之「從舊、從輕」原則
      ，就被告二人上開犯行，修正後之刑法規定均未較修正前
      規定有利於被告戊○○、丙○○，故應依修正前規定論處
      。
四、次按刑法第三百零五條之恐嚇罪，所稱以加害生命、身體、
    自由、名譽、財產之事，恐嚇他人者，係指以使人生畏怖心
    為目的，而通知將加惡害之旨於被害人而言，有最高法院五
    十二年台上字第七五一號判例可資參照。被告戊○○手持外
    觀類似手槍之物，被告丙○○手持小型球棒，共同對被害人
    嚇稱「一出門就要讓你們死」、「敢出門就打死你們」、「
    不出來小心發生槍戰」之言語，乃係以加害他人生命、身體
    之事通知他人，衡情在社會一般通念上，信一般有理解事務
    能力之人均得明其意涵，而因此心生畏怖恐懼，致生危害於
    安全，證人己○○於警詢中亦表示經此恐嚇，已心生畏怖恐
    懼，顯致生危害於安全。次按共同正犯之意思聯絡，不限於
    事前有所協議，其於行為當時，基於相互之認識，以共同犯
    罪之意思參與者，亦無礙於共同正犯之成立；且其表示之方
    法，亦不以明示通謀為必要，即相互間有默示之合致，亦無
    不可，最高法院七十三年臺上字第一八八六號、七十三年臺
    上字第二三六四號判例可資參照。被告二人雖無證據證明於
    事前有犯意聯絡，然被告丙○○見被告戊○○與他人爭吵，
    前往該處後一同爭吵，並與戊○○均出言恐嚇被害人，被告
    二人顯係出於相互之認識而共同參與上開行為，彼此間就恐
    嚇乙事互有默示之合致甚明。核被告二人所為，均係犯刑法
    第三百零五條之恐嚇危害安全罪。被告二人有犯意聯絡及行
    為分擔，為共同正犯。又被告二人係一行為恐嚇告訴人己○○、被害人甲○○，為想像競合，應從一恐嚇危害安全罪處
    斷。再查被告二人行為後，刑法第四十七條已修正施行，修
    正前刑法第四十七條規定，受有期徒刑之執行完畢，或受無
    期徒刑或有期徒刑一部之執行而赦免後，五年以內再犯有期
    徒刑以上之罪者，為累犯。而修正後第四十七條第一項則規
    定，五年以內「故意」再犯有期徒刑以上之罪者，為累犯，
    限縮以「故意」再犯者為限，始成立累犯。本件被告戊○○
    前因偽造文書、施用毒品案件，經判處有期徒刑十月、一年
    二月，上揭二罪經裁定應執行有期徒刑一年十一月確定，戊○○於九十三年十一月十七日縮短刑期假釋出監，於九十四
    年二月十三日保護管束期滿執行完畢；丙○○前因偽造文書
    等案件，經判處應執行有期徒刑一年五月確定，於九十一年
    九月二十四日縮短刑期假釋出監，九十一年十一月十五日保
    護管束期滿執行完畢等情，有被告二人之臺灣高等法院被告
    前案紀錄表、臺灣嘉義地方法院檢察署刑案資料查註紀錄表
    各二份在卷可稽，被告二人受有期徒刑之執行完畢後，均於
    五年以內故意再犯本件有期徒刑以上之罪，是無論依九十五
    年七月一日修正施行前後刑法第四十七條新舊法規定，均符
    合累犯之要件，刑罰權規範狀態並無有利或不利之變更，亦
    不生新舊法比較問題，故自應適用現行刑法第四十七條第一
    項規定，論以累犯，分別加重其刑。
五、爰審酌被告戊○○二專肄業之智識程度，因與被害人甲○○
    之母有債務糾紛，而為恐嚇犯行之犯罪動機、目的；被告丙○○高中肄業之智識程度，為戊○○幫腔而恣意恐嚇他人之
    犯罪動機、目的；被害人所承受之恐懼、被害人數；被告二
    人否認犯行之犯後態度；未與被害人達成和解等一切情狀，
    分別量處如主文所示之刑，並諭知易科罰金之折算標準。末
    按犯罪在中華民國九十六年四月二十四日以前者，除本條例
    另有規定外，依下列規定減刑：一、死刑減為無期徒刑。二
    、無期徒刑減為有期徒刑二十年。三、有期徒刑、拘役或罰
    金，減其刑期或金額二分之一，中華民國九十六年罪犯減刑
    條例第二條第一項定有明文。本件被告二人上揭犯行係在九
    十六年四月二十四日以前所為，復無不得減刑之例外情形，
    自合於減刑條件，併諭知減得之刑及易科罰金之折算標準。
    至被告二人為本件犯行所使用之外型類似手槍之物、小型球
    棒，雖為被告二人犯罪所用之物，然無證據證明為被告所有
    ，爰不併予宣告沒收。
據上論斷，應依刑事訴訟法第二百九十九條第一項前段、刑法第
二十八條、第三百零五條、第五十五條、第四十七條第一項、第
四十一條第一項前段（修正前），中華民國九十六年罪犯減刑條
例第二條第一項第三款、第七條，刑法施行法第一條之一第一項
、第二項前段，廢止前罰金罰鍰提高標準條例第二條，判決如主
文。
本案經檢察官蔡彥守到庭執行職務。
中　　華　　民　　國　　96　　年　　7 　　月　　19　　日
                  刑事第一庭 審判長法  官  許進國
                                   法  官  蔡廷宜
                                   法  官　黃琴媛
上列正本證明與原本無異。
如不服本判決，應於判決送達後10日內向本院提出上訴狀（應附
繕本）。告訴人或被害人如對於本判決不服者，應具備理由請求
檢察官上訴，其上訴期間之計算係以檢察官收受判決正本之日期
為準。
中　　華　　民　　國　　96　　年　　7 　　月　　19　　日
                        　       　書記官　李彩娥
附錄本判決論罪之法條：
中華民國刑法第305條
（恐嚇危害安全罪）
以加害生命、身體、自由、名譽、財產之事，恐嚇他人致生危害
於安全者，處2年以下有期徒刑、拘役或3百元以下罰金。
